最高法院刑事判決　　　　　　九十四年度台上字第六０四三號
　　上　訴　人　乙○○
　　　　　　　　　　　　號
　　選任辯護人　巫維仁律師
　　　　　　　　陳煥生律師
　　上　訴　人　甲○○
上列上訴人等因偽造文書案件，不服台灣高等法院台中分院中華
民國九十三年十二月二十九日第二審更審判決（九十三年度重上
更(五)字第二一九號，起訴案號：台灣南投地方法院檢察署八十四
年度偵字第二二四、一一二九、一一九六、二一六七、二二二六
、二三五二、四八五六號），提起上訴，本院判決如下：
    主  文
原判決撤銷，發回台灣高等法院台中分院。
    理　由
本件原判決認定上訴人乙○○於民國八十二年十一月間，欲以其
不知情之妻楊彩蓮（經判決無罪確定）名義，向湯學傳、王太義
購買南投縣埔里鎮○○段九二三之三四號，及同鎮○○○段一八
五之二五八號農地，因楊彩蓮不具自耕農身分，無從辦理所有權
移轉登記，乙○○竟與為其辦理所有權移轉登記之代書即上訴人
甲○○，基於行使偽造公文書之犯意聯絡及行使使公務員登載不
實文書之概括犯意聯絡，推由甲○○將其原受案外人廖玉海所委
託，於八十二年十月三十日，因繼承坐落同鎮○○○段五六之五
○號、同鎮○○○段二三四之二一二號，及同段二三四之三○九
號三筆土地而持有由埔里鎮公所於八十二年十一月十八日所核發
之埔鎮農字第二六三七九號自耕能力證明書之公文書，予以影印
後，再以立可白修正液加以塗改，偽造成「茲證明楊彩蓮具有自
耕能力，其承受後列標示農地，經審查認定確能自任耕作屬實，
農地標示為埔里鎮○○段九二三之三四號，旱，面積一‧二一二
九公頃全部」內容後再予影印，持向南投縣稅捐稽徵處埔里分處
申請免稅證明書，及向地政事務所辦理所有權移轉登記。又乙○
○及甲○○二人均非公務員，為使不知情之楊彩蓮順利取得南投
縣埔里鎮○○段九二三之三四號、同鎮○○○段一八五之二五八
號農地之所有權，再推由甲○○勾結就公務員登載不實文書有犯
意聯絡，時任南投縣埔里鎮公所農業課長之林松村（另案審理中
），由林松村就原為黃明源所承辦，由其審核之案外人張余燕於
八十二年十二月十五日向南投縣埔里鎮公所申請之自耕能力證明
書（收文號為第二六五四四號），該所本應於八十二年十二月二
十日，依收文字號核發之自耕能力證明書予張余燕，林松村竟在
空白之自耕能力證明書不實填載「茲證明楊彩蓮具有自耕能力，
其承受後列標示農地，經審查認定，確能自任耕作屬實，農地標
示為埔里鎮○○段九九九之二七號，田，面積○‧○六八四公頃
全部；同鎮○○段九二三之三四號，旱，面積一‧二一二九公頃
全部；同鎮○○○段一八五之二五八號，旱，面積一‧一○六五
公頃全部」，並盜蓋埔里鎮公所公印及鎮長蔡和憲之印章以完成
此不實自耕能力證明書原本後交與甲○○。甲○○與乙○○基於
使公務員登載不實之犯意聯絡，由甲○○先於八十三年三月十五
日，持該自耕能力證明書，以楊彩蓮名義向南投縣埔里地政事務
所申請上開大湳段九二三之三四號及小埔社段一八五之二五八號
農地二筆土地，於同年月十八日登記為楊彩蓮所有。乙○○於楊
彩蓮取得上開土地之所有權後，於八十三年五月十日，單獨囑不
知情之楊彩蓮持前開大湳段九二三之三四號旱地之所有權狀，向
南投縣埔里鎮戶政事務所申請，將楊彩蓮職業變更為「自耕農」
，使該戶政機關之該管公務員將此不實事項登載於戶籍登記簿之
職業欄內。乙○○又單獨基於行使使公務員登載不實文書之概括
犯意，先後於八十三年三月二十二日、同年七月八日，以其之前
非法變更為「自耕農」之戶籍資料，以及以上揭不實之自耕能力
證明書所為不動產移轉登記之不實資料，依據（八十一年十一月
二日台內地字第八三一四二六五號函修正）自耕能力證明書之申
請及核發注意事項第五條第二項第一款、第六條第一項第三款規
定，向南投縣埔里鎮公所申請取得自耕能力證明書二紙，向不知
情之賴文雄、彭芳雄買受埔里鎮○○段一一七二號、一一七三號
、一一七三之一號及一一七四號農地，以及同鎮○○段一之四號
、一之五號、一之一三號、一之三四號及一之二○五號農地，均
足以生損害於南投縣埔里鎮公所對於自耕能力證明書核發之正確
性、南投縣稅捐稽徵處埔里分處核發土地增值稅免稅證明書之正
確性、地政機關對於所有權移轉登記之正確性、戶政機關職業登
載之正確性、廖玉海有被誤認偽造公文書致遭刑事訴追之危險、
張余燕取得自耕能力證明書之時效等情。因而撤銷第一審關於甲
○○部分暨乙○○行使偽造公文書部分之科刑判決，改判依牽連
犯從一重論處乙○○、甲○○共同行使偽造公文書，足以生損害
於公眾及他人各罪刑，固非無見。
惟查：(一)按刑法採罪刑法定原則，關於罪名構成要件及法定刑均
以明文規定，除有法律規定之刑罰加重或減輕之情形外，法院僅
得於法定刑範圍內行使其刑罰之裁量權，倘逾越法定刑範圍而為
量刑，即屬違法。查刑法第二百十一條偽造公文書之法定刑為「
一年以上七年以下有期徒刑」，原判決未說明乙○○有應減輕其
刑之事由及證據，竟依牽連犯之規定，從一重之刑法第二百十六
條、第二百十一條之罪論處乙○○行使偽造公文書，足以生損害
於公眾及他人，酌處有期徒刑拾月；顯有適用法則不當之違法。
(二)原判決認定乙○○及甲○○二人均非公務員，為使不知情之楊
彩蓮順利購買農地，勾結時任南投縣埔里鎮公所農業課長之林松
村，由林松村就其所審核應核發與案外人張余燕之自耕能力證明
書未予核發，反於該自耕能力證明書，為不實之填載後交與甲○
○於八十三年三月十五日，以楊彩蓮名義向南投縣埔里地政事務
所申請將大湳段九二三之三四號及小埔社段一八五之二五八號農
地二筆土地登記為楊彩蓮所有，認上訴人等犯有刑法第二百十六
條、第二百十三條之罪。但理由中敘明本件案發之後，余諱銀依
檢察官之命，提出張余燕申請自耕能力證明書之原本時，余諱銀
至埔里鎮公所檔案室調卷時，發現張余燕之申請書原本已被調換
成楊彩蓮名義之自耕能力證明申請書。該檔案室鐵櫃於八十四年
六月二十七日遭人打開，文件有遭搬動，亦分據證人余諱銀、蕭
青珠證述在卷；而林松村之住處於八十四年十月二日為警搜索時
，曾扣得楊彩蓮名義之自耕能力證明申請書影本一份；楊彩蓮供
稱：其未向埔里鎮公所為上開自耕能力證明之申請；乙○○亦供
稱，其係委託甲○○辦理土地過戶登記等手續。如上開供述均為
真實，則林松村似有偽造楊彩蓮名義之自耕能力證明申請書調換
原申請人張余燕之申請書，以掩飾行使偽造公文書之事實，此部
分之犯行乙○○、甲○○與林松村有無參與犯意聯絡與行為分擔
？與前開論罪科刑部分之關係為何？亦攸關犯罪事實之認定與法
律行為之適用，自當予以調查審認。本院前次發回意旨已詳細指
明，原判決仍未就此詳予研求，致其瑕疵仍然存在，併有可議。
上訴人等上訴意旨指摘原判決不當，尚非全無理由，應認仍有撤
銷發回更審之原因。至原判決理由三就乙○○不另為無罪之諭知
部分，因公訴人認此部分與前揭論罪科刑部分為裁判上一罪，基
於審判不可分原則，爰一併發回，附此敘明。
據上論結，應依刑事訴訟法第三百九十七條、第四百零一條，判
決如主文。
中　　華　　民　　國　九十四　年　 十一 　月　　三　　日
                      最高法院刑事第六庭
                          審判長法官  莊　登　照
                                法官  洪　明　輝
                                法官  黃　一　鑫
                                法官  魏　新　和
                                法官  林　秀　夫
      本件正本證明與原本無異
                                      書  記  官
中　　華　　民　　國　九十四　年　 十一 　月　　八　　日
                                                      Ｌ
